【裁判字號】    90,判,2089
【裁判日期】    901115
【裁判案由】    營利事業所得稅
【裁判全文】
最  高  行  政  法  院  判  決                    九十年度判字第二○八九號
    原      告  大華營造股份有限公司
    代  表  人  甲○○
                            送達代收人柯淵波  律師
    被      告  財政部高雄市國稅局
    代  表  人  鄭宗典
右當事人間因營利事業所得稅事件，原告不服行政院中華民國八十九年二月十五日台
八九訴字第○四四八一號再訴願決定，提起行政訴訟。本院判決如左：
    主  文
原告之訴駁回。
訴訟費用由原告負擔。
    事  實
原告民國八十二年度營利事業所得稅結算申報，原經被告核定有案。嗣法務部調查局
高雄市調查處（以下簡稱高雄市調查處）查獲原告涉嫌出借牌照及代墊押標金，經通
報被告審理結果，以原告八十二年度漏報出借牌照之佣金收入新台幣（下同）一一、
○四五、五○○元及代墊押標金利息收入三、四三六、八一○元，乃重行核定其非營
業收入為一九、二二一、五六四元，除發單補徵其當年度營利事業所得稅外，並依行
為時所得稅法第一百十條第一項規定，處以罰鍰三、三七二、五○○元（計至百元止
）。原告不服，申經復查結果，未准變更，提起訴願、再訴願，均遭決定駁回，遂提
起行政訴訟。茲摘述兩造訴辯意旨如次：
原告起訴意旨略謂：一、本件原告違章事實成立與否之認定，關鍵在於系爭各項工程
實際承作人究係原告，抑或被告所指稱之借牌人。然查系爭各項工程，均為原告依規
定親自參與投標程序，得標後由原告向電信總局調查合格之材料製品廠商採購材料，
此有材料供應商出具之統一發票影本三十一紙附卷可證。工程施工亦由原告公司實地
施作，所謂借牌人李祥瑞（李進發）、曾興財、曾仁財、陳文瑞等人實為原告及關係
企業啟華營造有限公司、大華營造股份有限公司等營造集團之員工，因業務需要而彈
性調任職務，列為工地負責人，其中聖年工程有限公司、譽雙工程有限公司、鑫皇企
業有限公司，更是原告下游協力廠商。及至工程驗收，各項工程大小業務，原告事必
躬親，絕無假手他人，上開事實，除有證據附卷可證外，亦可傳訊中華電信公司各項
工程現場監工人員，亦可證實原告所陳為真實。二、原告公司若無實際承作系爭工程
，而僅只出借牌照供他人使用，何需貪圖百分之五之佣金小利，卻連購料、付款、施
工、驗收等等工務，均一一經手。若工程發生施工瑕疵，未能通過驗收，則原告將無
法收取工程款，且保證金（押標金）將遭沒收或材料供應商催討貨款時，原告所投入
之鉅額人工、材料及管銷費用豈非將血本無歸，其風險之高，絕非在商言商之人所為
之理。三、被告及一再訴願決定不予詳究原委，審酌實情，率以原告實際負責人謝陳
芬香及工地負責人或下游協力廠商之調查局筆錄，採認本件有借牌佣金收入及利息收
入之違章事實，然細譯渠等調查筆錄內容，參雜矛盾及與事實不符之重大瑕疵，以之
採為補稅、裁罰之依據，不僅違反租稅法律主義及課稅公平原則，益更加侵害人民權
益甚鉅。四、各關係人之調查筆錄亦屢見瑕疵，詳述如下：（一）系爭各項工程，雖
據曾興財、曾仁財、李祥瑞、陳文瑞等四人分別陳稱有借用原告牌照承包工程之情事
，然遍查全卷，並無原告實際負責人謝陳芬香，有同一之供詞，其僅供稱：曾仁財、
曾興財、陳文瑞、吳茂松等四人有借用原告、欣德營造公司、啟華營造公司、新協成
營造公司牌照等語，不惟所謂借牌人為何不相符合，更未明確指述特定工程名稱，亦
與其八十六年二月十五日於高雄市警察局新興分局刑事組所陳稱之內容南轅北轍。（
二）次觀謝陳芬香八十五年十二月二十三日於高雄市調查處所作之調查筆錄與陳文瑞
八十五年十二月二十八日於高雄市調查處之調查筆錄兩相對照，可發現同一工程竟有
不同二人同借一牌得標之情形，足見被告認定本件違章事實之惟一依據，具有嚴重之
瑕疵。（三）被告及一再訴願決定以陳文瑞八十二年度於原告處工作時間僅九個，於
借牌時與參與投標時均已不在原告處工作云云，因認原告主張借牌者為其所屬員工及
下游廠商顯為飾詞。然查各項工程雖於八十二年度標取，惟工期跨越八十三年至八十
五年度，且陳文瑞個人在原告及關係企業大華營造有限公司及啟華營造有限公司八十
三年度至八十五年度均有任職領薪紀錄。是以，被告核定本件違章事實之惟一證據，
其相互矛盾，顯有重大瑕疵，然原核卻採此具有瑕疵之筆錄為不利原告之事實認定，
而置原告所舉確實反證不予審認調查，實無維持之必要，應予撤銷。五、另關於核定
原告佣金收入之計算基礎，被告又捨其認定原告有借牌事實之調查筆錄所載，另行採
以工程決標金額為據，計算本件八十二年度原告佣金收入金額，然遍查全卷卻無任何
證據及法令明文規定，可採「以決標金額」計算佣金收入之準據，原核之計算顯屬不
適用法令。次查被告認借牌押標金均由原告先行支付，並以月息二．一分計算，再從
工程款中扣回，即以中華電信南區電信分公司核准退還押標金日為償還日按月息二．
一核算原告八十三年度代墊押標金利息收入，核與先行認定押標金從工程款中扣回，
似應以扣款日為償還日計算利息收入之基礎，互有違背。六、綜上，被告核定本件稅
額顯有不依證據及不適用法令之違誤，爰請判決撤銷原處分及一再訴願決定等語。
被告答辯意旨略謂：壹、佣金收入及利息收入部分：一、按「稽徵機關進行調查或復
查時，納稅義務人應提示有關各種證明所得額之帳簿、文據；其未提示者，稽徵機關
得依查得之資料或同業利潤標準，核定其所得額。」為行為時所得稅法第八十三條第
一項所明定。「本法第八十三條所稱之帳簿文據，其關係所得額之一部或關係課稅年
度中某一期間之所得額，而納稅義務人未能提示者，稽徵機關得就該部分依查得之資
料或同業利潤標準核定其所得額。」復為同法施行細則第八十一條所規定。而所謂未
提示者，則兼指帳簿文據全部未提示，或雖提示而有不完全、不健全或不相符者，均
有其適用，此有鈞院六十一年度判字第一九八號判例及相關判決可資參照。二、本件
原告八十二年度營利事業所得稅經核定後，嗣因高雄市調處通報原告涉嫌出借牌照予
曾興財、曾仁財、李祥瑞（更名為李進發）、陳文瑞等四人，參與圍標中華電信股份
有限公司台灣南區電信分公司第一工程處管道共計十二項工程，曾興財等人除按得標
金額百分之五繳交原告營業稅外，尚需支付百分之五之借牌佣金，另依渠等談話筆錄
稱押標金及其他費用支出均由謝陳芬香（原告實際負責人）先行支付，並以月息百分
之二點一計算利息，日後再由工程款中扣抵償還，被告乃據以審查核定原告本期漏報
非營業收入計一四、四八二、三一○元（包含佣金收入一一、○四五、五○○元及代
墊押標金收取利息收入三、四三六、八一○元），另原告本年度大發局＃６道路二期
幹管工程尚未完工，結算申報誤將該工程收入一一、七三一、一二二元及工程成本一
○、六六八、三八○元、工程毛利一、○六二、七四二元列入，應予扣除。三、經查
（一）借牌佣金部分，有高雄市調查處八十六年四月十六日（八六）高市肅字第八六
○○一三六一○一號函及隨文檢送之附件及謝陳芬香、曾興財、曾仁財、陳文瑞、李
祥瑞等五人之談話筆錄承認有收取、交付百分之五牌照稅（費）等相關證據附案可稽
。原告固主張借牌者係其員工，惟查八十二、三年度借牌期間，原告僅列報曾興財、
曾仁財及案外人吳茂松三人薪資，且曾興財、曾仁財、陳文瑞、李祥瑞四人談話筆錄
均承認有借牌事實，且稱已給付百分之五牌照稅（費），而原告亦無提出其他佐證資
料供核，是其主張核無足採。（二）借牌押標金利息收入部分，據高雄市調查處檢送
系爭工程之相關資料中，謝陳芬香八十六年一月六日談話筆錄稱，借牌押標金均由其
代為支付，利息以月息百分之二點一計算，再從工程款中扣回。而借牌之曾興財於八
十六年一月十三日、李祥瑞於八十六年一月十七日談話筆錄亦承認有支付事實，其押
標金支付及退還情形亦經被告以八十六年十一月六日財高國稅審三字第八六○五一八
一九號函請中華電信公司查復知悉本案借牌圍標金存入及退還日期、金額等明細，並
瞭解押標金應由參與投標工程之公司於決標之前一日以公司名義存入，若未得標、隨
即退還；若得標、則改為履約保證金，按工程進度分二次退還，不得以個人名義支付
。故被告於斟酌上述實務作業情形後，遂以決標前一日及中華電信公司核准退還日為
代付押標金及償還日，按月息百分之二點一核算原告本年度代墊押標金利息收入為三
、四三六、八一○元，其認事用法均屬妥適。四、復按本案重要關係人謝陳芬香前後
於八十六年一月六日及八十五年十二月二十三日等兩次之調查筆錄中，就其與黑道分
子王寶興之認識及圍標電信工程之過程及如何收取佣金、利息之事實細節等陳述甚詳
，非僅與其餘關係人之筆錄相合，其更表示曾有業者因未交付圍標佣金而遭暴力相向
，由此均可證明高雄市調查處查獲之工程不法案及卷附各項證據俱屬真正。況依卷附
高雄市調查處於製作各調查筆錄，於約談關係人時皆告知渠可聘請律師到場，且於偵
訊完畢後，令被調查人親閱認無訛後始由彼等簽章，核與民事訴訟法第二百十六條第
一項規定相符，故彼等就本案所揭事實，自屬可信。貳、科處罰鍰部分：一、按「納
稅義務人已依本法規定辦理結算申報，但對本法規定應申報課稅之所得額有漏報或短
報情事者，處以所漏稅額兩倍以下之罰鍰。」為所得稅法第一百十條第一項所明定。
二、本件原告八十二年度營利事業所得稅結算申報，漏報利息收入一○五、三七○元
、保險理賠收入三三、六一一元，虛列營業成本八○、○○○元，嗣因再查獲漏報出
借牌照佣金收入一一、○四五、五○○元及押標金利息收入三、四三六、八一○元，
案經高雄市調處查獲，被告經重行審理後，更正漏報所得為一三、六三八、五四九元
（扣除未完工工程之毛利），漏稅額為三、三九九、一○四元，按所漏稅額處以一倍
罰鍰為三、三九○、一○○元（計至百元止），減除前次已裁處罰鍰一七、六○○元
，故再處以罰鍰三、三七二、五○○元，核與前揭規定，並無不合。參、綜上，原告
於本訴訟，復執前詞再事爭執，然仍未能提示於己有利之具體證據供核，自難謂有理
由，請判決駁回原告之訴等語。
    理  由
按「納稅義務人已依本法規定辦理結算申報，但對本法規定應申報課稅之所得額有漏
報或短報情事者，處以所漏稅額兩倍以下之罰鍰。」為行為時所得稅法第一百十條第
一項所明定。本件原告八十二年度營利事業所得稅結算申報，原經被告核定有案。嗣
高雄市調查處查獲原告涉嫌出借牌照及代墊押標金，經通報被告審理結果，以原告八
十二年度漏報出借牌照之佣金收入一一、○四五、五○○元及代墊押標金利息收入三
、四三六、八一○元，乃重行核定其非營業收入為一九、二二一、五六四元，除發單
補徵其當年度營利事業所得稅外，並處以罰鍰三、三七二、五○○元。原告不服，以
被告所認借牌者部分為其所屬員工，部分為其下游承包廠商，其參與承包中華電信股
份有限公司台灣南區電信分公司（以下簡稱中華電信公司）土木管道發包工程，係經
合法程序參與投標，得標後一切業務概由其與中華電信公司往來云云，申經復查結果
，以原告涉嫌出借牌照與曾興財、曾仁財、李祥瑞（更名為李進發）、陳文瑞等四人
，參與圍標中華電信公司電信處管道工程，曾興財等人除按得標金額百分之五繳交原
告營業稅外，尚需支付百分之五之借牌佣金，原告共收取借牌佣金收入一一、四五、
五○○元，有高雄市調查處通報資料暨謝陳芬香八十六年一月六日之談話筆錄承認有
收取百分之五牌照稅（費）附案可稽。原告主張借牌者係其員工並無借牌情形乙節，
以原告八十二、三年度僅列報曾興財、曾仁財及案外人吳茂松三員薪資，且曾興財、
曾仁財、陳文瑞、李祥瑞四員談話筆錄均承認有借牌事實，曾仁財、陳文瑞稱已給付
百分之五牌照稅（費），是其主張核無足採。另圍標工程中，大發局#6道路二期幹管
工程截至八十二年度尚未完工，依高雄市調查處稱借牌收入分別為一一、○四五、五
○○元及七六六、○○○元。又依謝陳芬香八十六年一月六日談話筆錄稱：借牌押標
金均由其代為支付，利息以月息百分之二．一計算，再從工程款中扣回，借牌之曾興
財、李祥瑞談話筆錄亦承認有支付事實，其押標金支付及退還情形，經以八十六年十
一月六日四財高國稅審三字第八六○五一八一九號函請中華電信公司查復本案借牌圍
標金存入及退還日期、金額等明細表，並與中華電信公司第一工程處洽詢獲知，押標
金應由參與投標工程之公司於決標之前一日以公司名義存入，若未得標、隨即退還；
若得標、則改為履約保證金，按工程進度分二次退還，不得以個人名義支付。故本案
以決標前一日及中華電信公司核准退還日為代付押標金及償還日，按月息百分之二．
一核算原告本年度代墊押標金利息收入為三、四三六、八一元。又原告於本期辦理營
利事業所得稅結算申報時，漏報利息收入一○五、三七○元、保險理賠收入三三、六
一一元，虛列營業成本八○、○○○元，嗣因再查獲漏報出借牌照佣金收入一一、四
五、五○○元及押標金收入三、四三六、八一元，經重行計算後，漏報所得額為一三
、六三八、五四九元（扣除未完工工程之毛利）、漏稅額為三、三九九、一○四元，
應處罰鍰三、三九○、一○○元，減除前次已裁處罰鍰一七六○○元，乃處以罰鍰三
、三七二、五○○元，經核並無違誤，一再訴願決定遞予維持，亦無不合。原告起訴
主張詳如事實欄之所載，前已論明部分，爰不再贅述。經查原告原負責人謝陳芬香前
後於八十五年十二月二十三日及八十六年一月六日兩次之調查筆錄中，就其與黑道分
子王寶興認識、圍標電信工程之過程及借牌押標金均由其代為支付，利息以月息百分
之二．一計算，再從工程款中扣回等細節陳述甚詳，核與借牌之陳文瑞、曾興財、曾
仁財及李祥瑞等人分別於八十五年十二月二十八日、八十六年一月十三日、十三日及
十七日在調查筆錄中承認有借牌、支付押標金之事實相符，由此均可證明高雄市調查
處查獲之工程不法案及卷附各項證據俱屬真正。次查原告借牌予曾興財等人參與圍標
中華電信公司第一工程處電信管道土木工程，除繳得標金百分之五營業稅外，另需繳
交百分之五借牌佣金予原告，有高雄市調查處八十六年四月十六日（八六）高市肅字
第八六○○一三六一○一號函及隨文檢送之附件：「台灣南區電信分公司第一工程處
管道土木發包工程得標廠商統計表」、「呂清安、褚樹人、林朝清等黑道分子八十二
年至八十五年圍標南區電信公司第一工程處管道土木工程收受圍標金統計表」等相關
證據附原處分卷可稽。而其押標金應由參與投標工程之公司於決標之前一日以公司名
義存入，若未得標、隨即退還；若得標、則改為履約保證金，按工程進度分二次退還
，不得以個人名義支付等情，詳如前述。原告所訴系爭各項工程，均為原告依規定親
自參與投標程序及施工，所謂借牌人曾興財等人實為原告及關係企業啟華營造有限公
司、大華營造股份有限公司等營造集團之員工，調查筆錄之內容相互矛盾，有重大瑕
疵，本件補稅、裁罰有違反租稅法律主義及課稅公平原則云云，殊無足採。從而，被
告依上述查得之事實，核算原告八十二年度漏報出借牌照之佣金收入及代墊押標金利
息收入，重行核定其非營業收入，除發單補徵其當年度營利事業所得稅外，並依行為
時所得稅法第一百十條第一項規定處以罰鍰，經核並無違誤。至原告另稱前開各關係
人遭高雄市調查處偵辦黑道涉嫌圍標工程收取保護費而約談說明時，係在身心壓力恐
懼之下，任由調查處編寫約談內容云云，既無確切之證據足以證實，顯係卸責之詞，
要不足採。原告起訴意旨難謂有理由，應予駁回。又本件事證已臻明確，原告請求傳
訊中華電信公司各項工程現場監工人員證明並無借牌情事，核無必要，附此明。
據上論結，本件原告之訴為無理由，爰依行政訴訟法施行法第二條、行政訴訟法第九
十八條第三項前段，判決如主文。
中    華    民    國      九十      年     十一       月     十五       日
                    最 高 行 政 法 院  第 五 庭
                                審 判 長 法  官      廖  政  雄
                                         法  官      趙  永  康
                                         法  官      林  清  祥
                                         法  官      鍾  耀  光
                                         法  官      姜  仁  脩
右  正  本  證  明  與  原  本  無  異
                                         法院書記官  蘇  金  全
中    華    民    國      九十      年      十一      月      十五      日


司法院資訊處製作；財團法人民間司法改革基金會備份。
